臺灣板橋地方法院刑事判決　　　　　　　　　　　　九十一年度易字第一三二八號
　　公　訴　人　臺灣板橋地方法院檢察署檢察官
　　被　　　告　丙○○
右列被告因侵占案件，經檢察官提起公訴 (九十年度偵字第八五三三號)，本院判決
如左：
    主  文
丙○○意圖為自己不法之所有，而侵占自己持有他人之物，處有期徒刑陸月，如易科
罰金，以參佰元折算壹日。
    事  實
一、丙○○為臺北縣三重體育會風箏委員會（下稱風箏委員會）之主任委員。其於民
    國（下同）八十九年間得知由雲林縣政府主辦八十九年度全民運動會，遂以風箏
    委員會之名義央請黃景禎、乙○○代表臺北縣參加八十九年十月二十七日起至三
    十日止全民運動會風箏項目之風箏製作、參賽，而為風箏比賽之主要選手。丙○○並允諾若有得獎，則獎金全歸黃景禎、乙○○所有，錦旗則歸臺北縣政府。黃
    景禎、乙○○不疑有他，全力參賽，獲得多項錦標。依臺北縣績優體育團體學校
    及個人獎勵輔助實施要點第四項第十二點第三款之規定，由臺北縣政府核發選手
    獎金新臺幣（下同）八十三萬六千元及教練獎金二十萬零八千元，加計臺北縣體
    育會頒給六萬二千六百七十元獎勵金，委由臺北縣體育會合計開立面額一百十萬
    七千三百七十元、票載發票日八十九年十二月二十二日、付款人板信商業銀行、
    發票人為臺北縣體育會之支票一紙。詎丙○○於八十九年十二月二十二日或二十
    四日左右兌領支票後，竟因自己缺錢周轉，萌生為自己不法所有之意圖，在其位
    於臺北縣三重市○○街二○七號住處，將前揭獎金全數侵占入己。嗣因黃景禎及
    乙○○得知獎金全數遭丙○○領取，多次催討，於是丙○○先返還黃景禎二十一
    萬，對乙○○部分，則分文未給。
二、案經乙○○、黃景禎訴由臺灣板橋地方法院檢察署檢察官偵查起訴。
    理  由
一、得心證之理由：
（一）、認定被告犯罪之積極證據：
    １、被告於偵查中自承：「乙○○部分都還沒有給，黃景禎部分有付了二十一萬
        元，但應是差了二萬多元，．．．」、「．．．所有的風箏是燦及禎二人製
        作的，其他人是我找來作助手的，他們只負責放風箏」（詳偵查卷第二十四
 頁、第二十五頁九十年六月十四日訊問筆錄）；其復於本院審理時供承：「
        一開始的時候我們有說獎金要給選手，錦標要給縣政府，．．．」（詳參本
        院九十一年六月二十五日審判筆錄）。是被告自白於參賽前同意由告訴人二
        人分得獎金，渠領取一百十萬七千三百七十元獎金，除給告訴人黃景禎二十
        一萬元之外，餘款尚未交與告訴人二人。
    ２、告訴人乙○○於偵查中指訴：「．．．所有風箏全我及禎一同作，其他人只
        是來幫忙，不應與我們二人一同分獎金」、「（當時約定獎金如何分？）有
        說如獎金下來，要由我及『黃景禎』二人平分，．．．」、「有說獎金歸選
        手、榮譽歸臺北縣，而選手只有我們二人」、（詳參偵查卷第二十四頁九十
        年六月十四日、第四十四頁、第四十六頁九十年七月十七日訊問筆錄、第五
        十頁九十年八月二十一日訊問筆錄）；復於本院調查審理時指證：「．．．
        他告訴我們說如果得獎會把獎金給我們，但是並沒有說獎金的金額或比例，
        後來黃景禎有領到二十一萬元獎金，他問我有沒有收到，所以我才去查，．
        ．．」（詳參本院九十一年五月二十一日訊問筆錄）；告訴人黃景禎則於偵
        查中指證：「．．．蔡有說全部獎金歸我及燦二人的」（詳參偵查卷第四十
        五頁、第四十六頁九十年七月十七日訊問筆錄）；且於本院審理時指稱：「
        ．．．我和乙○○的風箏製作費就要上百萬元，一開始找我們去參加風箏比
        賽，我知道這個應該是團體賽，被告當時告知我們獎金是給我們選手，．．
        ．我認為告訴人應分得全部選手獎金，．．．」（詳參本院九十一年六月二
        十五日審判筆錄）。是告訴人二人於偵審中指證，被告於參賽前已言明獎金
        歸告訴人二人平分。
    ３、而任職於臺北縣政府教育局體健課之證人黃千芬於偵查中證言：「．．．我
        是根據丙○○所提供名單來製作的，獎金的計算是根據『臺北縣績優體育團
        學校及個人獎輔助實施要點來作的」、「（前述獎金？）全發了，用支票支
        付給臺北縣體育會，．．．也說蔡有領走了，有也有蔡的簽收證明，蔡所簽
        收的是臺北縣體育會和臺北縣政府體健課的加起來獎金的支票」、「這是民
        俗項目，這有選拔，所以我們用選的，由我聯絡三重市風箏會，因臺北縣績
        優團體學校及個人獎勵輔助實施要點內有明載了，且也有公佈，也有．．．
   給丙○○，後來也有發獎金給他，且賽完後體育會會對較優秀選手再補助，
        蔡也有領到，我只知二者加起來共一百十萬七千多元，．．．」、「（如何
        規定給獎標準下場人數？）依雲林縣所規定大、中、小型風箏人員人數。事
        後我們將獎金分給領隊，但沒有再規定隊員如何分配」（詳參偵查卷第二十
        二頁、第二十三頁九十年六月十四日訊問筆錄、第六十一頁、第六十二頁九
        十年十月十五日訊問筆錄、第八十五頁九十一年一月二十一日訊問筆錄）。
        是證人黃千芬證明被告領取全部獎金，且臺北縣政府未就團體賽隊員之獎金
        分配方式預作規定。
    ４、而證人林新傳於偵查中證言；「（當初找人有否說獎金如何分？）有說獎金
        給選手，錦標給縣政府，蔡那時有叫我找製作及放風箏的選手，當初是找到
        多少人都可組一隊，那時我找了燦及禎二人，我只是義務，那時都不知選手
        獎金有多少」（詳參偵查卷第五十四頁、第五十五頁九十年九月四日訊問筆
        錄）。證人林新傳證言被告邀告訴人二人參賽時，已同意由告訴人二人取得
        全部獎金。
    ５、證人丁○○到庭證稱：「．．．當時選手都是由被告找來的，比賽的訊息也
        是由被告提供，我就介紹告訴人給被告認識，後來是被告自己去找告訴人談
        ，當時被告找我的時候沒有告訴我擔任何種職務，後來他才告訴我說當教練
        ，助手我都不認識，是被告找來的，被告找我之後沒有告訴我獎金或報酬的
        問題，後來我沒有分到錢，比賽的時候我有幫忙放風箏，被告沒分給我錢，
        在比賽之後我和林薪傳去被告的住處找他，他告訴我說有教練獎勵金，有二
        十一萬若以讓我們三個人分，但是後來沒有拿到錢．．．」（詳參本院九十
        一年六月二十五日審判筆錄）。證人丁○○未領得被告辯稱分配教練獎勵金
        之三分之一。
    ６、證人甲○○到庭證言：「．．．我有被列名選手，我是籃球隊隊員，．．．
        我們有隊員去參加比賽，．．．我當時以為是要參加籃球比賽，後來才知道
        參加風箏比賽，．．．當時球隊管理說如果有去參加比賽會給我們幾千元補
        貼，後來聽說這是風箏比賽，所以就沒有領到這幾千塊，我們球隊有說要去
        巴里島玩，．．．要一萬出頭，我們去被告住處討論出國的事，他們說要參
        加一個人要出五千元，其餘的部分被告說有補助的經費，後來聽說是經費不
 足所以沒有出，．．．」（詳參本院九十一年六月二十五日審判筆錄）。因
        此，籃球隊員擔任助手前，是給予數千元的車馬費，不能參與分配獎金。
    ７、並有雲林縣政府九十年五月二十二日九十府教體字第九○○○○四二八九四
        號函附之八十九年全民運動會風箏項目比賽結果一件；八十九年全民運動會
        民俗體育（風箏）選手獎勵金清冊一件、臺北縣政府九十一年五月二十二日
        北府教體字第○九一○二四四三四二號函檢附之「八十九年全民運動會風箏
        項目選手教練之名單」一件；前揭支票背面，有被告簽名具領之簽名，足認
        獎金全為被告領取。另有臺北縣績優體育團體學校及個人獎勵輔助實施要點
        」及證人黃千芬製作之獎金分配表各一件可佐。堪信被告具領之金額，全為
        上開風箏比賽之獎金；而臺北縣政府教育局體健課亦二次召集被告與告訴人
        二人，被告未依約提供領得獎金交由體會重新發放，亦有協調結果二紙附卷
        可稽。綜上所述，被告犯罪事證明確，應依法論科。
（二）、被告所辯不足採之理由：
    １、被告辯稱：當初邀告訴人二人參賽時，有說第一名獎金十八萬元、第二名九
        萬元、第三名六萬元，我將獎金平分給他們二位選手，我則拿超過上述金額
        的部分；且分配獎金是領隊之權限，若依臺北縣政府教育局體健課的分配方
        式，告訴人二人獲取之獎金僅有二十餘萬元；渠一開始要把選手獎金分成四
        等份，告訴人二人各領一份，渠領一份、另一份當作選手輔助金，補助助手
        出國；教練獎金分成三份，由渠、林新傳、丁○○各領一份，獎金分配是渠
        身為領隊之裁量權云云（詳參偵查卷第四十四頁九十年七月十七日訊問筆錄
        、本院九十一年六月二十五日審判筆錄）
    ２、告訴人黃景禎於偵查中指稱：「（當時獎金約定如何分？）沒有說清楚，當
        初蔡、乙○○及我，三人一同談的」、「．．．我和他沒有明確定，但是蔡
        有說全部獎金歸我及燦二人的」、「．．．有說給放風箏的人是車馬費」、
        「我們作的有得二銀三銅，但之前我有與燦約定分帶強、弱風的風箏，且所
        得錢二人平分，也有跟蔡說。．．．」（詳參偵查卷第四十四頁、第四十六
        頁九十年七月十七日訊問筆錄、第八十五頁九十一年二月二十一日訊問筆錄
        ）；告訴人乙○○亦指訴：「蔡只有說給助手一些車馬費，而非平分」（詳
        參偵查卷第八十五頁九十一年二月二十一日訊問筆錄）；對照被告於偵查中
        自承：「．．．後來大會規定選手人數，才找了籃球選手來，他們二人也有
        說分一點給那些放風箏的選手」、「．．．後來我又必須找選手放風箏時有
        說要發一些車馬費給那一些選手，但後來我想要補助那一些選手出國，共有
        十三人，但有去比賽的只有六人」、「．．．當時被告說助手給車馬費一天
        給二、三千元，．．．」（詳參偵查卷第四十五頁、第四十六頁九十年七月
        十七日訊問筆錄、第五十頁九十年八月二十一日訊問筆錄、本院九十一年六
        月二十五日審判筆錄）；且證人甲○○亦證言：事前言明對參賽之籃球選手
        ，是給數千元車馬費等語，已如前述。被告自行覓得設籍於臺北縣之助手，
        均為籃球選手，不具專業風箏比賽之能力，告訴人二人應無事前同意助手平
        分獎金之可能。證人陳秋萍於偵查中證言：籃球助手亦可平分獎金云云，與
        常情有悖，尚難信實。
    ３、證人林新傳亦證言：「（蔡有說拿金有十八萬元？）沒有，蔡至我陪其一同
        找燦及禎二人及電話中也都沒有說」（詳參偵查卷第五十六頁九十年九月四
        日訊問筆錄）。足認被告辯稱有告知告訴人二人金牌獎金有十八萬元云云，
        應非可採。
    ４、證人丁○○未領得被告預定分配之三分之一教練獎勵金；縱被告確曾告訴人
        二人選手獎金分別為十八萬元、九萬元、六萬元，或九萬元、六萬元、三萬
        元；惟其事後獎金超出預估金額，被告未告知告訴人二人或證人林新傳或丁○○獎金增加之事，而私自領取後占供己用，直至告訴人二人及證人丁○○
        、林新傳發現，才告知分配方式，顯有侵占之行為；被告侵占後，另給付告
        訴人黃景禎二十一萬元部分，對已成立之侵占犯行，不受影響，併此敘明。
        被告所辯，應屬事後卸責之詞，不足採信。
二、按被告將領取應歸告訴人二人之獎金，全數挪歸己用，核其所為，係犯刑法第三
    百三十五條第一項之侵占罪。爰審酌被告曾有詐欺前科，犯罪動機、目的、侵占
    得款、對告訴人二人造成之損失、犯罪後否認犯行，且未全數賠償告訴人二人之
    損失等一切情狀，量處如主文所示之刑。惟被告犯罪後，刑法第四十一條已於九
    十年一月十日修正公布生效，依該條第一項之規定，犯最重本刑為五年以下有期
    徒刑以下之刑之罪，而受六個月以下有期徒刑或拘役之宣告，因身體、教育、職
    業、家庭之關係或其他正當理由，執行顯有困難者，得以一元以上三元以下折算
    壹日（現已提高一百倍），易科罰金。比較新舊法，以新法有利被告，依刑法第
    二條第一項前段，應適用修正後刑法第四十一條第一項，諭知易科罰金之折算標
    準。
據上論斷，應依刑事訴訟法第二百九十九條第一項前段，刑法第二條第一項前段、第
三百三十五條第一項、第四十一條第一項前段，罰金罰鍰提高標準條例第一條前段、
第二條，判決如主文。
本案經檢察官林俊峰到庭執行職務
中　　華　　民　　國　　　九十一　　　年　　　七　　　月　　　九　　　日
                                      臺灣板橋地方法院刑事第二庭
                                          法　官  高　　玉　　舜
右正本證明與原本無異。
如不服本判決，應於判決送達後十日內，向本院提出上訴狀。
                                          書記官  田　　世　　杰
中　　華　　民　　國　　　九十一　　　年　　　七　　　月　　　十　　　日
附錄本案論罪科刑法條全文：
中華民國刑法第三百三十五條 (普通侵占罪)
意圖為自己或第三人不法之所有，而侵占自己持有他人之物者，處五年以下有期徒刑
、拘役或科或併科一千元以下罰金。
前項之未遂犯罰之。
